臺灣花蓮地方法院刑事判決　　　　　　　 99年度易字第490號
公　訴　人　臺灣花蓮地方法院檢察署檢察官
被　　　告　姚振興
上列被告因重利案件，經檢察官提起公訴（98年度偵字第4728號
、99年度偵字第2244、2489、2977、3210號），本院判決如下：
    主  文
姚振興共同犯如附表編號1至3所示之重利罪，共參罪，各處拘役
伍拾伍日，如易科罰金，均以新臺幣壹仟元折算壹日。應執行拘
役壹佰日，如易科罰金，以新臺幣壹仟元折算壹日。扣案行動電
話貳具（含門號 0000000000、0000000000號SIM卡）均沒收。被
訴如附表編號4所示部分無罪。
    事  實
一、姚振興受僱於洪宗仁，而與洪宗仁、王聖元、綽號「阿孝」
    之姓名年籍不詳成年男子共同基於趁他人急迫貸予金錢，而
    取得與原本顯不相當重利之犯意聯絡，由洪宗仁提供資金主
    導指揮，於更生日報刊登借款廣告，王聖元負責尋找無人居
    住的建物牆面，以噴漆「一定借1~10萬內0000000000」字樣
    之廣告招攬借款人，於急需用錢之不特定人撥打電話借款時
    ，由「阿孝」負責接聽電話，並以「小陳」之名義出面與被
    害人接洽貸放現金，由姚振興以門號0000000000、00000000
    00號行動電話為聯絡工具，負責催收款項、收取利息之行為
    分工，共同為貸款業務。於民國98年 9月間某日起至98年12
    月間，方瑞惠、陳東明、張晴湄等人（以下簡稱方瑞惠等人
    ）因經濟困窘需款孔急，依更生日報刊登之廣告或見建物牆
    壁、電線桿之廣告，分別於如附表編號1至3所示時間、地點
    撥打電話借款，洪宗仁、「阿孝」、王聖元、姚振興共同乘
    方瑞惠等人急迫而急需現金之際，要求方瑞惠、陳東明、張
    晴湄等借款人提供個人身分證明文件及簽發1至2倍數之本票
    作為質押，並約定以每貸與 1萬元，預先扣取1000元至2500
    元不等之第1期利息，再以每10天為1期，由姚振興或姚振興
    與王聖元至各該借款人住處或約定地點收取利息，以此方式
    收取年息高達540％至900％不等之利息（借款人、借款金額
    、借款時間、地點、計息方式均詳如附表所示），而取得與
    原本顯不相當之重利。嗣王聖元及姚振興於99年3月6日16時
    50分許，在花蓮市花崗國中大門前要向另名借款人莊瑞珍收
    取利息時（就起訴書附表二編號 5所示莊瑞珍部分業經本院
    以99年度花簡字第431號簡易判決確定），為警查獲。
四、案經花蓮縣警察局刑警大隊移送、花蓮縣警察局花蓮分局報
    告臺灣花蓮地方法院檢察署檢察官偵查起訴。
    理  由
壹、證據能力部分：
一、按刑事訴訟法第159條第1項規定：「被告以外之人於審判外
    之言詞或書面陳述，除法律有規定者外，不得作為證據」；
    其立法本旨係以證人於審判外之言詞或書面陳述，屬於傳聞
    證據，此項證據，當事人無從直接對於原供述者加以詰問，
    以擔保其真實性，法院亦無從直接接觸證人而審酌其證言之
    憑信性，違背直接審理及言詞審理之原則，除具有必要性及
    信用性情況之除外者外，原則上不認其有容許性，自不具證
    據能力；至所謂具有必要性及信用性情況者，例如刑事訴訟
    法第159條之1至第159條之5情形，仍例外認其有證據能力，
    然此乃係指法院未於審判期日傳喚相關證人到庭，案件僅能
    依靠該等證人於審判外之陳述以為判斷之情形，始需就該等
    審判外供述證據嚴格依照刑事訴訟法第159條之 1至第159條
    之 5所定要件一一檢視各該證人之供述，作為證據之資格。
    倘法院已經依據當事人聲請傳喚證人到庭接受檢辯雙方之交
    互詰問，則法院既已透過直接、言詞審理方式檢驗過該證人
    之前之證詞，當事人之反對詰問權亦已受到保障得以完全行
    使之情況下，該等審判外證據除有其他法定事由（例如：非
    基於國家公權力正當行使所取得或私人非法取得等，而有害
    公共利益，即以一般證據排除法則為判斷），應認該審判外
    供述已得透過審判程式之詰問檢驗，而取得作為證據之資格
    ，亦即其審判外供述與審判中供述相符部分，顯然已經構成
    具備可信之特別情狀，當然有證據資格（實務上之作用常為
    引用該等陳述與審判中陳述相符，強化該證人供述之可信度
    ），其不符部分，作為檢視審判中所為供述可信與否之彈劾
    證據，當無不許之理，甚者，其不符部分倘係於司法警察、
    檢察事務官調查中之供述，作為認定被告犯罪與否或不構成
    犯罪與否之證據，亦僅需依照刑事訴訟法第159條之2規定，
    斟酌其審判外供述作成外部環境、製作過程、內容、功能等
    情況認為之前供述較為可信，即可取得證據之資格，而作為
    認定事實之證據資格，有最高法院94年臺上字第2507號、95
    年臺上字第2515號判決意旨可資參照。查本件證人林阿有於
    警詢之陳述，雖屬被告以外之人於審判外之陳述，然經本院
    審理時以證人身分傳喚到庭具結、並接受被告或辯護人、檢
    察官之交互詰問，被告詰問權利已受保障，就證人林阿有於
    警詢之陳述，本院自得依刑事訴訟法第159條之2規定，綜合
    其全部陳述，基於經驗及論理法則，就其相符部分，依審理
    中證述，不符部分，依先前之陳述具有較可信之情況，分別
    認定其證據能力。
二、又刑事訴訟法第159條之5規定：「被告以外之人於審判外之
    陳述，雖不符前四條之規定，而經當事人於審判程序同意作
    為證據，法院審酌該言詞陳述或書面陳述作成時之情況，認
    為適當者，亦得為證據。當事人、代理人或辯護人於法院調
    查證據時，知有第159條第1項不得為證據之情形，而未於言
    詞辯論終結前聲明異議者，視為有前項之同意。」，本件除
    上述證人林阿有之警詢陳述外，其餘認定事實所引用之卷證
    資料（包含供述及文書證據），並無證據證明係公務員違背
    法定程序所取得，被告姚振興於審判程序中復未於言詞辯論
    終結前表示異議，且卷內之供述證據、文書證據等，亦無顯
    有不可信之情況與不得作為證據之情形，則依刑事訴訟法第
    159條之5之規定，本件除林阿有之警詢陳述外，本院以下認
    定事實所引用之供述、文書等證據，均有證據能力。
貳、有罪部分（如附表編號1至3部分）：
一、認定犯罪事實之證據及理由：
  (一)上揭犯罪事實，業據被告姚振興於本院審理中供認不諱，並
    據共同被告洪宗仁、王聖元於警詢、偵查中及本院準備程序
    、審理時陳述及被害人方瑞惠、陳東明、張晴湄於警詢陳述
    明確，復有姚振興所使用之門號0000000000、0000000000號
    行動電話（含 SIM卡）扣案可為佐證，被告姚振興前開任意
    性自白堪認與事實相符。
  (二)被告姚振興與洪宗仁、王聖元、「阿孝」共同放款與附表編
    號1至3所示方瑞惠、陳東明、張晴湄等被害人，依其所約定
    之利息換算週年利率結果，年息最低為540％，最高達900％
    者（詳如附表所示），均遠超過法定最高週年利率20％及當
    鋪業法定最高週年利率48％（參當鋪業法第11條第 2項規定
    ），衡之目前社會之借款習慣、金融市場動態等客觀標準，
    其所收取之利息顯與原本顯不相當。再被告並非當鋪或其他
    民間正派放款業者，如方瑞惠、陳東明、張晴湄等人若非有
    不得已之情事，豈會捨棄正常貸款管道，而以高利向被告等
    借款，方瑞惠、陳東明、張晴湄等人係於急迫狀態下始向被
    告等借款，足堪認定。
  (三)綜上所述，被告姚振興與洪宗仁、王聖元、「阿孝」乘如附
    表一所示被害人急迫之情況貸予金錢而取得與原本顯不相當
    之重利之事實明確，被告姚振興之犯行洵堪認定，應依法論
    科。
二、論罪科刑：
  (一)核被告姚振興如附表編號 1至3之所為，均係犯刑法第344條
    之重利罪（起訴書附表二編號 5莊瑞珍部分，起訴書記載此
    部分犯行已另行聲請簡易判決處刑，且經本院另案判決確定
    ，是就被告姚振興於起訴書附表二編號 5部分，應非檢察官
    於本案起訴範圍，併予敘明。）。被告姚振興就上開犯行，
    與洪宗仁、王聖元、綽號「阿孝」間有犯意聯絡及行為分擔
    ，為共同正犯。附表編號1至3部分各就同一被害人之按期收
    取本金、利息行為，應成立接續犯，而僅各論以一個重利罪
    ，惟就各被害人之貸款時間不同，且犯意各別，行為互殊，
    侵害之財產法益亦各不相同，故就被害人之人數而言，應分
    別論罪而予以分論併罰。爰審酌被告姚振興年輕力壯，不思
    正途賺取財物，受僱洪宗仁為高利放款業務之犯罪動機、手
    段、目的，陷各該經濟上本已弱勢之被害人更為不利，對被
    害人及社會經濟秩序之損害非輕，惟其為受僱人，犯罪所獲
    不多，並參酌其智識程度、生活狀況，及犯後先則否認犯行
    ，嗣於本院審理時終能坦承犯行等一切情狀，分別量處如主
    文所示之刑，並定其應執行之刑，暨均諭知易科罰金之折算
    標準，以示懲儆。
  (二)扣案之行動電話（含SIM卡）2具，其中門號0000000000號行
    動電話係作為收款時聯絡使用，業據被告姚振興陳述在卷（
    見花市警刑字第0990012043號卷警詢筆錄），而門號000000
    0000號行動電話則為被告姚振興與洪宗仁聯絡使用，亦有通
    聯調閱查詢單在卷可稽（見同上警卷），是上開扣案行動電
    話（含 SIM卡）均係被告姚振興所持有供犯本罪所用之物，
    均應依刑法第38條第1項第2款宣告沒收。
貳、無罪部分：
一、公訴意旨略以：姚振興與洪宗仁、王聖元、綽號「阿孝」之
    姓名年籍不詳之成年男子共同基於趁他人急迫貸予金錢，而
    取得與原本顯不相當重利之犯意聯絡，由洪宗仁提供資金主
    導指揮，王聖元負責尋找無人居住的建物牆面，以噴漆「一
    定借1~10萬內0000000000」字樣之廣告招攬借款人，於急需
    用錢之不特定人撥打電話借款時，由「阿孝」負責接聽電話
    ，並以「小陳」之名義出面與被害人接洽貸放現金，由姚振
    興負責催收款項、收取利息之行為分工，共同貸款業務。林
    阿有於98年12月間某日依某建物牆壁噴漆之廣告，撥打電話
    借款向洪宗仁借款 4萬元，預先扣取利息8000元，並收手續
    費1000元，再以每10天為 1期，向林阿有收取利息8000元，
    以此方式收取年息高達720％之利息（詳如附表編號4所示）
    ，而取得與原本顯不相當之重利。因認被告姚振興此部分與
    洪宗仁、王聖元、「阿孝」共犯重利罪嫌云云。
二、按犯罪事實應依證據認定之，無證據不得認定其犯罪事實；
    又不能證明被告犯罪者，應諭知無罪之判決；刑事訴訟法第
    154條第2項、第301條第1項分別定有明文。再按事實之認定
    ，應憑證據，如未能發現相當證據，或證據不足以證明，自
    不能以推測或擬制之方法，以為裁判基礎；在訴訟上用以證
    明事實之證據，須於通常一般之人均不致於有所懷疑，而得
    確信其為真實之程度者，始得據以為有罪之認定，倘其證明
    尚未達到此一程度，而有合理之懷疑性存在，致使無從為有
    罪之確信時，即應為無罪之判決（最高法院40年臺上字第86
    號、76年臺上字第4986號判例參照）。
三、公訴意旨認被告姚振興涉犯如附表編號 4所示重利罪嫌，無
    非係以共同被告洪宗仁、王聖元之陳述、被害人林阿有於警
    詢之陳述、通聯記錄查詢單、噴漆廣告照片及扣案之本票、
    健保卡、身分證、存摺、金融卡等物為主要論據。惟訊據被
    告姚振興固坦承受僱於洪宗仁負責催收款項業務，惟否認有
    向附表編號 4之林阿有收取利息，辯稱：不認識林阿有，沒
    有看過林阿有，沒有向林阿有收取利息等語。
四、經查：
  (一)依證人林阿有於警詢陳述：「我有向地下錢莊借貸，錢莊的
    聯繫電話為0000000000行動電話；我是於98年12月間借貸，
    我與錢莊人員聯繫後，錢莊人員就至我住所找我，當時我向
    對方借貸 4萬元，借貸時就先扣8千元，另外手續費扣1千元
    ，我個人實拿3萬1千元，有質押身分證，當時對方提供本票
    讓我簽立本票1張（面額4萬元），利息是10天1期，每次8千
    元，利息我已經共繳了 3次，總共繳了2萬5千元；利息每10
    天 1次，跟我聯繫之後，中午、晚上至我處所找我，我都是
    拿現金 8千元利息當面交付，對方都沒有跟我簽立收據，拿
    了錢後對方就直接走了，拿錢的人沒有一個是固定前來，對
    方是用0000000000電話跟我聯繫，（提示陳彥宏照片供指認
    ）經指認我認不出來」等語（見花警刑大機動隊字第099002
    7097號卷第29-32頁）；再於本院審理時證述：當時借了4萬
    元扣掉1000元的手續費，實際拿了3萬1000元，約定10天為1
    期，每期利息8000元，有簽1張面額4萬元的本票給地下錢莊
    ，一共繳了 3次8000元的利息，繳利息時地下錢莊的人會叫
    不同的人來收錢，收錢的人是年輕男生，沒有看過姚振興，
    不知道收錢的人的姓名，收錢時都是打電話，約在我家門口
    ，不知道他們有沒有綽號，不知道他們叫什麼名字。不認識
    姚振興，沒有看過姚振興這個人等語（見本院卷第 226-230
    頁）。是證人林阿有於警詢並未指認被告姚振興有向其收取
    利息，於本院亦證述未見過被告姚振興向其收取利息，是證
    人林阿有之證述不足為證明被告姚振興有參與貸借給林阿有
    之重利犯行。另共同被告洪宗仁、王聖元之陳述，均未曾陳
    述林阿有之利息係由被告姚振興收取，另檢察官所提出之通
    聯記錄查詢單、噴漆廣告照片亦不足為被告姚振興此部分不
    利之證明，至扣案之本票、健保卡、身分證、存摺、金融卡
    等物則為被告洪宗仁自行放款部分，均與林阿有部分之放款
    無關，均不足為被告姚振興有參與附表編號 4之犯行。被告
    於警詢雖自承有向證人林阿友收取利息，惟與其於本院陳述
    及證人林阿有於本院之證述不符，且無其他補強證據足以佐
    證其於警詢之此部分自白係屬真實，自難以被告於警詢之上
    開自白而為不利被告之認定。
  (三)綜上所述，如公訴意旨所載之上開證據，尚不足以證明被告
    確有此部分重利犯行，此外復查無其他積極之證據，足資證
    明被告有如公訴意旨所指之上開犯行，是公訴人所指被告姚
    振興涉有如附表編號 4之重利罪嫌，尚屬不能證明，自應就
    此部分為無罪之諭知。
據上論斷，應依刑事訴訟法第第299條第1項前段、第301條第1項
，刑法第28條、第344條、第51條第第 6款、第41條第1項前段、
第38條第1項第2款，刑法施行法第1條之1，判決如主文。
本案經檢察官簡淑如到庭執行職務。
中    華    民    國   100    年    7     月    15    日
                  刑事第二庭    法  官  蔡寶樺
以上正本證明與原本無異。
如不服本判決應於收受送達後10日內向本院提出上訴書狀，並應
敘述具體理由。其未敘述上訴理由者，應於上訴期間屆滿後20日
內向本院補提理由書(均須按他造當事人之人數附繕本)「切勿逕
送上級法院」。告訴人或被害人如對於本判決不服者，應具備理
由請求檢察官上訴，其上訴期間之計算係以檢察官收受判決正本
之日期為準。
中    華    民    國   100    年    7     月    15    日
                                書記官
附錄本判決論罪之法律條文：
中華民國刑法第344條
（重利罪）
乘他人急迫、輕率或無經驗貸以金錢或其他物品，而取得與原本
顯不相當之重利者，處 1 年以下有期徒刑、拘役或科或併科 1
千元以下罰金。
附表：
┌─┬─┬────────────┬─────────┬──────┐
│編│借│  貸款時間、地點        │   借款金額       │設質擔保物  │
│號│款│                        │   計息方式       │            │
│  │人│                        │   （新臺幣）     │            │
├─┼─┼────────────┼─────────┼──────┤
│01│方│98年10月中旬某日，方瑞惠│借款2 萬元，預扣利│面額4萬元本 │
│  │瑞│見更生日報廣告版登載之借│息4000元。        │票1張、身分 │
│  │惠│款廣告，撥打其上電話借款│每10天為1 期，每期│證1張（未扣 │
│  │  │2萬元，由洪宗仁在花蓮市 │收取利息4000元（利│案）        │
│  │  │中山路市八市場旁交付1萬 │率20％，換算月息60│            │
│  │  │6000元，預扣利息4000元。│％，年息720％）。 │            │
│  │  │其後由姚振興或另名綽號「│（起訴書附表誤載每│            │
│  │  │小陳」之不詳姓名年籍成年│期收取利息2000元，│            │
│  │  │男子向方瑞惠收取利息。  │應予更正）。      │            │
├─┼─┼────────────┼─────────┼──────┤
│02│陳│98年11月間某日，陳東明見│借款2萬元，預扣利 │面額2萬元本 │
│  │東│更生日報廣告版登載之借款│息3000元。        │票1張、面額2│
│  │明│廣告，撥打其上電話借款2 │每10天為1 期，每期│萬5000元本票│
│  │  │萬元，由綽號「阿孝」之不│收取利息3000元（利│1張，駕照1張│
│  │  │詳姓名年籍成年男子以「小│率15％，換算月息45│（未扣案）  │
│  │  │陳」名義在花蓮縣吉安鄉太│％，年息540％）。 │            │
│  │  │昌市場旁交付1萬7000元， │                  │            │
│  │  │預扣利息3000元。其後由姚│                  │            │
│  │  │振興按期向陳東明收取利息│                  │            │
│  │  │。                      │                  │            │
├─┼─┼────────────┼─────────┼──────┤
│03│張│98年11月27日，張晴湄在某│借款2萬元，預扣利 │面額2萬元本 │
│  │晴│道路牆壁上見噴漆之借款廣│息5000元。        │票1張、身分 │
│  │湄│告，撥打其上電話借款2萬 │每10天為1 期，每期│證影印本(已 │
│  │  │元，由綽號「阿孝」之不詳│收取利息5000元（利│繳清本息取回│
│  │  │姓名年籍成年男子在美崙市│率25％，換算月息75│，並未扣案）│
│  │  │場交付1萬5000元，預扣利 │％，年息900％）。 │            │
│  │  │息5000元。其後由姚振興向│                  │            │
│  │  │張晴湄收取利息。        │                  │            │
├─┼─┼────────────┼─────────┼──────┤
│04│林│98年12月間某日，林阿有在│借款4萬元，預扣利 │面額4萬元本 │
│  │阿│某道路牆壁上見噴漆之借款│息8000元、手續費  │票1張(未扣案│
│  │有│廣告，撥打其上電話借款4 │1000元。          │）          │
│  │  │萬元，由綽號「阿孝」之不│每10天為1期，每期 │            │
│  │  │詳姓名年籍成年男子在林阿│收取利息8000元（利│            │
│  │  │有住處交付3萬1000元，預 │率20％，換算月息60│            │
│  │  │扣利息8000、手續費1000元│％，年息720％）。 │            │
│  │  │。其後由不詳姓名年籍成年│                  │            │
│  │  │男子向林阿有收取利息。  │                  │            │
└─┴─┴────────────┴─────────┴──────┘